【裁判字號】    97,交聲,1514
【裁判日期】    970905
【裁判案由】    聲明異議
【裁判全文】
臺灣高雄地方法院交通事件裁定        97年度交聲字第1514號
原處分機關  交通部公路總局嘉義區監理所麻豆監理站
異  議  人
即受處分人  甲○○
上列異議人因違反道路交通管理處罰條例案件，對於交通部公路
總局嘉義區監理所麻豆監理站民國97年2 月18日所為之處分（原
處分案號：麻監裁罰字第裁75-BB0000000號）聲明異議，本院裁
定如下：
    主  文
原處分撤銷。
    理  由
一、原處分意旨略以：異議人即受處分人甲○○所有車牌號碼CR
    7-959 號重型機車，於民國96年8 月8 日13時39分許，行經
    高雄市○○路與大連路口，於有燈光號誌管制之交岔路口闖
    紅燈，經固定式線圈感應照相系統拍照採證逕行舉發，爰依
    道路交通管理處罰條例第53條第1 項規定，裁處異議人罰鍰
    新臺幣（下同）4500元等語。
二、異議意旨略以：異議人之住所係高雄縣大寮鄉○○村○○路
    402 巷10號，其舊址為臺南縣北門鄉雙春村24號，因異議人
    未收到舉發通知單，致無法於應到案日期前繳納罰鍰，而遭
    原處分機關裁罰，故原處分之裁決程序有誤，為此狀請撤銷
    原處分等語。
三、按逕行舉發者，應按已查明之資料填註車牌號碼、車輛種類
    、車主姓名或地址，並於通知單上方空白處加註逕行舉發之
    文字後，由舉發機關送達被通知人；逕行舉發者，其應到案
    之日期距舉發日為30日；違反道路交通管理事件行為人，未
    依規定自動繳納罰鍰，或未依規定到案聽候裁決，處罰機關
    應於舉發違反道路交通管理事件通知單送達2 個月內依基準
    表逕行裁決之，94年9 月1 日施行之違反道路交通管理事件
    統一裁罰基準及處理細則第11條第1 項第3 款、第14條後段
    、第44條第1 項分別定有明文。又處理違反道路交通管理事
    件，有關文書送達之程序，依行政程序法之規定，違反道路
    交通管理事件統一裁罰基準及處理細則第5 條亦有規定。準
    此，逕行舉發案件，應由舉發機關依行政程序法之規定，將
    舉發通知單合法送達，使受通知人得於規定期間內，自動繳
    納罰鍰或到案聽候裁決，如未將舉發通知單合法送達被通知
    人，即逕行裁決，核與前開規定不符，其裁決程式自屬有瑕
    疵。關於文書送達之程序，依行政程序法第72條第1 項規定
    ，送達，於應受送達人之住居所、事務所或營業所為之，但
    在行政機關辦公室處所或他處會晤應受送達人時，得於會晤
    處所為之。當事人變更其送達之處所而不向行政機關陳明，
    致有同條第1 項第1 款所定應為送達之處所不明之情形者，
    行政機關得依職權為公示送達，行政程序法第78條第3 項固
    有規定，惟所謂「應受送達之處所不明」，須已用盡相當之
    方法探查，仍不知其應為送達之處所者，始足當之。而「不
    明」之事實，則應由聲請公示送達之人負舉證責任，並由法
    院依具體事實判斷（最高法院82年台上字第272 號判例參照
    ）。從而，行政程序法第78條第3 項所定有同條第1 項第1
    款情形者，行政機關得依職權命為公示送達，須具備下列三
    項要件：當事人有變更其送達處所之情形；當事人未向
    行政機關陳明；致生同條第1 項第1 款「應為送達之處所
    不明」之結果。因之，若當事人「未陳明送達處所變更」，
    但尚未致生「應為送達處所不明」之結果者（例如：可透過
    戶籍查詢而得知新址者，即不能認為「應為送達處所不明」
    ），行政機關即不得以當事人變更其送達處所而未向行政機
    關陳明為由，逕依行政程序法第78條第3 項之規定，對當事
    人為公示送達。
四、經查：
(一)異議人於上開時、地，其所有之車牌號碼CR7-959 號重型機
    車，於有燈光號誌管制之交岔路口闖紅燈，經固定式線圈感
    應照相系統拍照採證之事實，有原舉發機關之舉發違反道路
    交通管理事件通知單及違反道路交通管理事件裁決書各一份
    ，及舉發照片2 張在卷可稽，應堪認定。
(二)異議人於89年8 月14日遷入臺南縣北門鄉雙春村24號，並於
    95年11月13日遷出上址而遷入高雄縣大寮鄉○○村○○路
    402 巷10號，有遷徒紀錄資料查詢結果及個人基本資料查詢
    結果各一份在卷可參，故異議人於本件違規行為時，係居住
    在高雄縣大寮鄉○○村○○路402 巷10號，應屬真實。
(三)本件既非當場攔停，而屬事後逕行舉發之情形，自應於製作
    違規舉發通知單後，依上開規定送達於被通知人。嗣警方即
    依車號查明車主為異議人，經製作違規舉發通知單後，於96
    年9 月13日逕向該車號登記之車籍地址即「臺南縣北門鄉雙
    春村24號」以大宗郵件掛號郵寄，後因無法郵件無法送達，
    而經高雄市政府警察局於96年10月4 日辦理公示送達一情，
    有高雄市政府警察局交通警察大隊高市警交三字第09700194
    92號函檢附之送達證書一紙，及高雄市政府警察局96年10月
    4 日高市警交字第0960057841號函所附之公告存卷可參。惟
    本院查核異議人戶籍資料結果，記載異議人於95年11月13日
    業已遷入「高雄縣大寮鄉○○村○○路402 巷10號」之地址
    ，已詳如前述。舉發機關經由查詢戶籍資料，亦非不能查明
    異議人之住所，詎舉發機關竟未為相當之調查，即逕以舉發
    通知單因郵件無法送達為由，率予辦理公示送達，依前開說
    明，舉發單位所為公示送達即非合法。異議人辯稱其未實際
    收受違規舉發通知單等語，即堪採信。
四、依道路交通管理處罰條例第9 條第1 項規定，同條例所定罰
    鍰之處罰，行為人接獲違反道路交通管理事件通知單後，於
    15日內得不經裁決，逕依規定之罰鍰標準，向指定之處所繳
    納結案；不服舉發事實者，應於15日內，向處罰機關陳述意
    見或提出陳述書。其不依通知所定限期前往指定處所聽候裁
    決，且未依規定期限陳述意見或提出陳述書者，處罰機關得
    逕行裁決之，同條例第9 條第1 項亦有明文。如上所述，本
    件舉發違反道路交通管理事件違規通知單，未經合法送達，
    則異議人即無從依該舉發通知單所指定之時間前往指定處所
    聽候裁決並陳述意見，或在指定聽候裁決前，逕自按罰鍰最
    低額自行繳納罰鍰。從而，原處分機關未經指定時間地點通
    知違規人到案陳述，即對異議人逕行裁決，自難認為適法。
    本件之裁決程序既有違法，自應由本院將原處分撤銷，再由
    原處分機關另行依法處理。
五、據上論斷，應依道路交通案件處理辦法第20條前段，裁定如
    主文。
中    華    民    國    97    年    9     月    5     日
                  交通法庭  法  官  楊國煜
以上正本證明與原本無異。
如不服本裁定應於送達後5日內向本院提出抗告狀。
中    華    民    國    97    年    9     月    5     日
                            書記官  李憶如


司法院資訊處製作；財團法人民間司法改革基金會備份。
